【裁判字號】    95,交簡上,186
【裁判日期】    950919
【裁判案由】    過失傷害
【裁判全文】
臺灣高雄地方法院刑事判決           95年度交簡上字第186號
上  訴  人  臺灣高雄地方法院檢察署檢察官
被      告  乙○○
上列上訴人因被告過失傷害案件，不服本院交通法庭95年度交簡
字第1017號中華民國95年6 月23日第一審判決（聲請簡易判決處
刑案號：95年度調偵字第192 號）提起上訴，本院改依簡式審判
程序判決如下：
    主  文
上訴駁回。
    事  實
一、乙○○於民國94年9 月28日19時38分前之某時，駕駛車牌號
    碼YS－6038號自用小客車，沿高雄縣鳳山市○○路由西向東
    行駛，嗣於同日19時38分許，行駛至該路與鳳仁路110 巷口
    之無號誌交岔路口，欲左轉向北駛入該巷口時，本應注意汽
    車行駛至交叉路口，轉彎車應讓直行車先行，且應行至交岔
    路口中心處左轉，並不得占用來車道搶先左轉，而依當時情
    形並無不能注意之情事，竟疏未注意禮讓對向來車，於未駛
    至該路口中心處，即貿然搶先左轉，適甲○○騎乘車牌號碼
    XLV －252 號重型機車，沿鳳仁路由東往西方向直行駛入該
    路口，突見乙○○搶先左轉，因剎車不及而撞及乙○○所駕
    駛之自用小客車右側車門，致甲○○人車倒地，並受有右腳
    股骨骨折、雙手撕裂傷、臉部撕裂傷併皮膚毀損、右顏面神
    經受損、顴骨及上頷骨骨折、頭部外傷、左側肩鎖關節脫臼
    等傷害（聲請簡易判決處刑書及原審判決漏載頭部外傷、左
    側肩鎖關節脫臼等傷害）。乙○○於肇事後犯罪未被發覺前
    ，留在現場，並向處理車禍員警坦承肇事而願接受審判。
二、案經甲○○訴由高雄縣政府警察局鳳山分局報告臺灣高雄地
    方法院檢察署檢察官聲請簡易判決處刑。
    理  由
一、本件被告乙○○所犯係死刑、無期徒刑、最輕本刑為3 年以
    上有期徒刑以外之罪，其於審判程序中就被訴事實為有罪之
    陳述，經本院告知簡式審判程序之旨，並聽取檢察官及被告
    之意見後，合議庭乃裁定改行簡式審判程序，合先敘明。又
    因改行簡式審判程序之故，本件並無刑事訴訟法第159 條第
    1 項規定之適用，合先說明。
二、上開事實，業據被告於本院審理中坦白承認，核與告訴人甲
    ○○於警詢中陳述之情節相符（詳警卷第3 頁至第4 頁）。
    此外，並有道路交通事故調查報告表、道路交通事故現場圖
    、現場蒐證照片、長庚紀念醫院診斷證明書附卷可憑（詳警
    卷第6 頁至第7 頁、第10頁至第12頁、第17頁至第21頁）。
    是前開事實，堪以認定。
三、按汽車行駛至交岔路口，左轉彎時，應行至交岔路口中心處
    左轉，並不得占用來車道搶先左轉；轉彎車應讓直行車先行
    ，道路交通安全規則第102 條第1 項第4 款、第6 款前段分
    別定有明文。被告既考領有普通小型車駕駛執照，上開規定
    自應知悉甚詳，且亦為其應注意並能注意之義務，則其駕車
    行經高雄縣鳳山市○○路110 巷口時，原應注意上開規定，
    而依被告智識、能力亦無不能注意之情事。詎於左轉至鳳仁
    路110 巷口之際，疏未注意禮讓直行車先行，且於未行駛至
    路口中心處，即占用來車道搶先左轉，致發生車禍，被告駕
    駛行為顯有過失，灼然至明。而本件經送臺灣省高屏澎區車
    輛行車事故鑑定委員會、臺灣省車輛行車事故覆議鑑定委員
    會鑑定，亦同此認定，有臺灣省高屏澎區車輛行車事故鑑定
    委員會高屏澎區940826號鑑定意見書、臺灣省車輛行車事故
    覆議鑑定委員會府覆議字第9520002 號覆議意見書可參（詳
    本院卷第7 頁以下、原審卷第10頁以下）。又告訴人確因
    本件車禍受有如事實欄所示之傷害等情，亦有上開診斷證明
    書可參，是被告過失犯行與告訴人受傷害間，顯有相當因果
    關係。從而，本件事證明確，被告過失傷害犯行，堪以認定
    。
四、關於道路交通安全規則第94條第3 項、第93條第1 項第2 款
    之適用問題：
  (一)按汽車行駛時，駕駛人應注意車前狀況，並隨時採取必要之
    安全措施，道路交通安全規則第94條第3 項固定有明文。惟
    所謂注意車前狀況之範圍、界限如何，應注意到何程度，即
    有探究之必要。在生活當中，為了避免損害之發生，我們往
    往會設計或要求一套多重義務之制度，規定多數人對於某一
    特定損害之發生，都有防止之義務，而此制度常被認為係避
    免損害之有效方法，然這樣合理嗎？違規駕駛人之違規行為
    （如闖紅燈、任意變換車道等），事實上是對於遵守交通規
    則參與者之一種脅迫（強制）行為，一個有能力之人，僅僅
    以其勇於肇事之事實傾向，就可以讓其他人去負擔超過社會
    規則定額以外之義務，如此將使遵守交通規則參與者，因害
    怕出事時所遭遇現實上之麻煩，只好忍讓、容忍他人違規行
    為，相當程度上，亦會增加違規者違規之正當性心理，認其
    他遵守交通者會有所忍讓，而任意違規，造成交通秩序更行
    紊亂，正確駕駛人將不斷遭遇非理性駕駛人之干擾。準此，
    為避免道路交通安全規則第94條第3 項適用上之無限上綱，
    自有目的性限縮之必要，即透過信賴原則之概念來限制行為
    人之注意義務範圍，所謂注意義務應係針對合法交通參與者
    間之互動，而不是注意去避免與違法者間之衝突，在行為人
    已遵守交通規則之情形下，惟有當遵守規則之相對人顯然欠
    缺規則常識、欠缺遵守規則之能力、欠缺遵守規則之客觀條
    件時，避免損害之義務，才不得已必須由遵守交通行為人來
    負擔。
  (2)依道路交通安全規則第102 條第1 項第4 款、第6 款之規定
    意旨，轉彎車應禮讓直行車，且不得占用來車道搶先左轉，
    顯見就路權而言，轉彎車應禮讓直行車優先通行。本件被告
    欲由鳳仁路左轉至鳳仁路110 巷，則依前開說明，被告自應
    禮讓告訴人機車先行通過，再行左轉，其未禮讓告訴人機車
    先行，致生本件車禍，其駕駛行為顯已違規甚明。又告訴人
    騎乘機車通過肇事地點前，依現存證據資料而言，因該路段
    速限為每小時50公里，在相對速度及相關因素下，縱告訴人
    行車速度為每小時40公里，亦有可能產生本件之碰撞強度，
    尚無證據認定告訴人有違規超速、未減速慢行之情事。再者
    ，觀之前開道路交通事故現場圖，本件碰撞地點約在機車刮
    地痕後方約20公分至30公分處【由於機車遭撞擊後不會立即
    產生刮地痕，而是倒地後才會產生刮地痕，故撞擊地點與倒
    地刮地痕起點橫向會有差距（即機車輪胎底部至腳踏板高度
    ，約20公分至30公分）】，離鳳仁路110 巷西側路邊延長線
    甚近，如計入碰撞前之相對位置，顯見告訴人騎乘機車快通
    過鳳仁路110 巷口時，始與被告所駕駛之自用小客車發生車
    禍，足徵被告無視於告訴人已騎乘機車逐漸通過該110 巷口
    之事實，仍搶先左轉。一般而言，告訴人騎乘機車快通過肇
    事地點路口時，實難預見該車會有突然搶先左轉之行為，基
    於其對路權之信賴，自有權假設被告亦會遵守交通規則，實
    無須為被告突發之違規行為負注意義務，否則所有守法的交
    通參與者，皆必須面臨過度的負擔，結果將使交通規則制度
    設計欲達到快速、安全之目的無法達成，徒增所有用路人的
    負擔。此外，復參以被告既考領有普通小型車駕駛執照，並
    無欠缺規則常識、欠缺遵守規則能力之情事；且肇事當時天
    候晴，夜間有照明設備，視距並非不良，無其他障礙物，並
    無欠缺遵守規則之客觀條件存在，則依前開說明，本件車禍
    過失責任當應由被告獨自負責，告訴人應無未注意車前狀況
    或未減速慢行之過失。至臺灣省車輛行車事故覆議鑑定委員
    會前開覆議意見書固認告訴人與有前開過失，但該鑑定意見
    書並未審酌道路交通安全規則第94條第3 項之適用界限；亦
    漏未考量告訴人騎乘機車已快通過路口之事實，致過度擴張
    告訴人之注意義務，即難作為認定告訴人與有過失之依據，
    附此敘明。從而，被告辯稱：告訴人亦有過失等語，尚難採
    信。
五、核被告所為，係犯刑法第284 條第1 項前段之過失傷害罪。
    又被告於肇事後，偵查機關未發覺前，主動向前往處理車禍
    員警坦承肇事而願接受裁判等情，已據證人即處理車禍員警
    吳崑琳於原審證陳明確（詳原審卷第21頁至22頁），堪認合
    乎自首之要件，應依修正前刑法第62條前段之規定，減輕其
    刑【被告行為後，刑法及刑法施行法業於94年2 月2 日經總
    統以華總一義字第09400014901 號令修正公布，並於95年7
    月1 日施行（下稱新刑法，修正前刑法下稱舊刑法），參酌
    最高法院95年5 月23日刑事庭第8 次會議決議，新刑法第2
    條第1 項之規定，係規範行為後法律變更所生新舊法律比較
    適用之準據法，於新刑法施行後，應適用新刑法第2 條第1
    項之規定，為「從舊從輕」之比較。另於比較時應就罪刑有
    關之共犯、未遂犯、想像競合犯、牽連犯、連續犯、結合犯
    ，以及累犯加重、自首減輕暨其他法定加減原因（如身分加
    減）與加減比例等一切情形，本於統一性及整體性原則，綜
    其全部罪刑之結果而為比較。本院審酌：(一)易科罰金部分：
    被告行為後，罰金罰鍰提高標準條例第2條 業已刪除，而刑
    法第41條第1 項前段關於易科罰金之折算標準已由舊法之銀
    元100 元、200 元、300 元修正為新臺幣1,000 元、2,000
    元、3,000 元，因屬科刑規範事項之變更，其折算標準為裁
    判時所應諭知，自有就新舊法規定比較之必要，經比較新舊
    法結果，以被告行為時之舊法較為有利於被告。(二)罰金刑部
    分：被告行為後，刑法第33條第5 款業已修正施行；修正後
    刑法第33條第5 款規定「罰金：新臺幣1,000 元以上，以百
    元計算之。」，與修正前刑法第33條第5 款規定「罰金：1
    元以上。」不同。比較新舊法結果，以舊法較有利於行為人
    。(三)被告行為後，業已增訂刑法施行法第1 條之1 ，並規定
    ：「中華民國94年1 月7 日刑法修正施行後，刑法分則編所
    定罰金之貨幣單位為新臺幣。94年1 月7 日刑法修正時，刑
    法分則編未修正之條文定有罰金者，自94年1 月7 日刑法修
    正施行後，就其所定數額提高為30倍。但72年6 月26日至94
    年1 月7 日新增或修正之條文，就其所定數額提高為3 倍」
    。是就現行刑法中，有關於罰金刑處罰之規定已有修正，惟
    經比較增訂之刑法施行法第1 條之1 與被告行為時之罰金罰
    鍰提高標準條例第1 條前段、現行法規所定貨幣單位折算新
    台幣條例第2 條結果，二者規定適用之結果並無不同。(四)自
    首部分：雖舊法規定「減輕其刑」，新法規定「得減輕其刑
    」，舊法較為有利，但應本院已依自首規定減輕其刑，新舊
    法規定適用之結果，實際並無不同。從而，因本案涉及法律
    變更，且以舊刑法有利於被告，參諸前開最高法院決議意旨
    ，依新刑法第2 條第1 項前段規定，自應適用最有利於被告
    之舊刑法，併此敘明】。
六、原審依刑法第284 條第1 項前段、修正前刑法第62條前段、
    修正前刑法第41條第1 項前段，罰金罰鍰提高標準條例第1
    條前段、廢止前罰金罰鍰提高標準條例第2 條之規定，審酌
    被告駕駛自用小客車未注意左轉車應先讓直行車先行，致告
    訴人受有右腳股骨骨折、雙手撕裂傷、臉部撕裂傷併皮膚毀
    損、右顏面神經受損、顴骨及上頷骨骨折等傷害，所受之痛
    苦非微，且被告於犯罪後迄今仍未與告訴人達成和解，賠償
    告訴人之損害，並考量被告並無前科，素行尚稱良好等一切
    情狀，量處拘役50日，並諭知易科罰金之折算標準，認事用
    法並無違誤，量刑亦稱妥適，檢察官循告訴人之請求，提起
    上訴，認原審量刑過輕，為無理由，應予駁回。
七、又依以往實務見解，認原判決未及比較適用新舊法時，上訴
    後，雖比較結果以舊法有利於行為人，而原判決別無其他撤
    銷事由，仍應由本院以此為由撤銷改判。惟修正後之規定係
    以適用行為時法為原則，因此原判決雖未及比較適用，然上
    訴本院後，經比較新舊法，行為後之法律並非較有利於行為
    人，仍應適用行為時法，則原判決適用行為時法即無不當，
    自不構成撤銷之事由，附此敘明。
據上論斷，應依刑事訴訟法第455 條之1 第1 項、第3 項、第36
8 條、第273條之1第1項，判決如主文。
中    華    民    國    95    年    9     月    19    日
                  交通法庭    審判長法  官  陳明富
                                    法  官  陳宛榆
                                    法  官  方百正
以上正本證明與原本無異。
不得上訴。
中    華    民    國    95    年    9     月    19    日
                                    書記官  郭素蓉
附錄論罪科刑法條：
刑法第284條
因過失傷害人者，處6 月以下有期徒刑、拘役或5 百元以下罰金
，致重傷者，處1 年以下有期徒刑、拘役或5 百元以下罰金。
從事業務之人，因業務上之過失傷害人者，處1 年以下有期徒刑
、拘役或1 千元以下罰金，致重傷者，處 3 年以下有期徒刑、
 拘役或 2 千元以下罰金。


司法院資訊處製作；財團法人民間司法改革基金會備份。
